【裁判字號】    98,訴,1807
【裁判日期】    990812
【裁判案由】    所有權移轉登記
【裁判全文】
臺灣臺中地方法院民事判決  98年度訴字第1807號
原      告  丙○○
被      告  甲○○
訴訟代理人  張繼準律師
複代理人    黃建閔律師
訴訟代理人  乙○○
當事人間請求所有權移轉登記事件，本院於99年6月24日言詞辯
論終結，判決如下：
    主    文
原告之訴駁回。
訴訟費用新台幣壹萬陸仟陸佰肆拾貳元由原告負擔。
    事實及理由
一、原告起訴主張：
  (一)原告於民國（下同）96年間分別向被告及訴外人鄒吉洲（原
    告父親）等人借貸資金投資法拍屋，並於同年7月9日等日將
    向被告借款新台幣（下同）1,097,500元投資於法拍屋。原
    告另於同年7月13日標購坐落台中市○區○○○段188地號，
    面積2131平方公尺，持分10000之37之土地，及同段建號124
    25即門牌號大業路23號4樓之5房屋，權利範圍全部之建物（
    下稱系爭房地），投標保證金來源為鄒吉洲於7月12日匯入
    之部分資金26萬5千元，及鄒吉洲先前交付原告資金14萬元
    。
  (二)又因被告具教師身分致使銀行房屋貸款成數較高，原告乃於
    96年7月13日向被告調借資金111萬元，並將系爭房地與其他
    法拍房地共三間先後借名登記於被告名下。惟關於系爭房地
    之契稅、代書費、地政規費、裝潢費用、房貸還款、法拍屋
    前手積欠之管理費、水電瓦斯費等所有相關費用，皆為原告
    獨自支付，與被告毫無關係。且系爭房地自原告標得後，即
    由原告自行居住使用，現則由原告出租予第三人並收取租金
    中。嗣兩造為結束借貸關係，乃於97年10月25日簽定切結書
    ，並約定無論虧損多寡，原告應共支付1,158,200元於被告
    結清借貸。兩造雖於切結書中記載為「共同投資」，但借貸
    之始雙方明言為「借貸」，而非投資關係。原告自96年底起
    ，即按月支付被告2萬元，累計至97年底止，共支付被告118
    萬元，已超過書中兩造約定還款金額，故原告已清償債務完
    畢，兩造已無借貸關係存在。
  (三)綜合上述，原告標購系爭房地之資金並非來自被告，並業已
    結束與被告間債權債務關係。然98年初原告欲出售系爭房地
    時，被告竟主張系爭房地為其所有，並以雙方尚有其他借貸
    糾紛為由，拒絕移轉系爭房地所有權予原告。原告爰依法提
    起本訴請求終止借名登記關係，並請求被告應將系爭房地所
    有權移轉登記予原告。
  (四)對被告抗辯之陳述：
  (1)系爭房地並非兩造合夥投資之標的，僅係借名登記在被告名
    下：
    系爭房地之土地建物所有權狀自過戶起即歸原告所持有，
      被告自始至終皆未過目。至98年2月之前，被告亦從未詢
      問或要求索回過。另外，被告前後多次交付原告過戶或轉
      貸時所需之私人證件，如被告之印鑑證明、印鑑章、戶籍
      謄本、教師證、身分證等，可見被告明知其名下借名登記
      之所有房地皆不屬其所有，被告純粹僅屬購屋人頭角色。
    系爭房地於標購過戶時所支付之契稅、代書費、地政規費
      ，以及相關裝潢費用、房貸還款、法拍屋前手積欠之管理
      費與水電瓦斯費、歷年房屋稅、地價稅等所有相關費用，
      支付資金皆全額來自原告，與被告從無瓜葛。其中系爭房
      地之「房屋稅繳款書」與「地價稅繳款書」皆為稅捐單位
      直接寄送至被告戶籍處所。系爭房地若非借名登記於被告
      名下，被告實無道理逐次將相關稅費繳款書連同未開封之
      信封轉交原告，並由原告全額出資繳納。是以被告除借貸
      給原告之111萬元外，並未出資一毛錢，最多僅為被告做
      為人頭去銀行開戶時，從台北下來所出的客運車票錢。
    又被告辯稱其與原告為合夥投資關係。然而，原告所進行
      之法拍屋投資，是有固定之合夥投資團隊，惟其中並無被
      告，原告之合夥投資團隊成員除原告外皆不認識被告，也
      未見過被告參與團隊工作與會議，更從未有人與被告進行
      過任何討論，或被被告詢問相關事項。可見被告非本合資
      團隊之成員，僅為本合資團隊所安排出面標購之「人頭」
      （同性質之人頭有九位，包含得標人頭，以及後續程序之
      人頭）。
    本合資團隊之九位「人頭」，有成員之兄弟或父母，或信
      得過的同事或同學。這些人頭皆因與單一成員之私交或血
      親關係，同意團隊將團隊財產借放於個人名下，以利貸款
      或節稅。人頭均從來不管法拍投資內容，亦不用分擔投
      資成敗與風險。他們僅需長期提供身分證影本，由投標合
      資團隊自行選擇時機、選擇案件，進場投標。再撥冗至銀
      行開戶對保。所有相關文件（如不動產權利移轉證書、權
      狀、存摺、印鑑章、印鑑證明等）皆由合資團隊保管。所
      有花費與開銷，亦計算於公帳內。本案借名登記於被告名
      下的三筆法拍房地，進場時機、進場標的皆由上述方式
      產生。若被告有參與合資，豈可能自始至終皆未過問或關
      心過被告名下之財產使用或處分狀況，甚至於出售後亦從
      不關切損利情形，或探詢任何資產訊息？可見被告長期認
      為被告名下的財產與被告無關，原告合資團隊的投資行為
      也與被告無關，被告僅是多次與原告確認該筆借款的歸還
      時間而已。
    又以被告名義所辦理之房貸，所有程序、接洽與費用支出
      皆為原告或其他團隊成員辦理及支付。被告除配合至銀行
      開戶蓋章外（圖章亦皆由原告刻印及準備），所有代書費
      、開辦費、利息、清償款等等，皆為原告支付。若為合資
      關係，應視貸款為合資資金，豈會從未關心貸款成數、貸
      款金額、月繳利息等重要影響投資效益的資訊？若為合資
      關係，應視房地為共有財產，豈會連標哪？市價多少？增
      值潛力有否？何時已賣出？…等訊息皆不詢問？連提供蘇
      活大街房貸之台中第二信用合作社，被告之「個人入社社
      費」，亦為由原告提領自原告戶頭之金錢支付。若不是人
      頭，豈有此理？
    被告若為與原告具有合夥投資關係，為何無法舉出兩造間
      合資架構、分配方式、清償條件等合資基本要件，僅緊咬
      原告未曾說出口的「50%的利潤」囈語。
    末查，被告再辯稱其「揹肩貸款總額為房貸645萬與信貸
      639萬」。然而被告指出之信貸639萬，為銀行辦理法拍屋
      房屋貸款時，因無法在法院所規定之七日內，完成房屋貸
      款之內部審核與地政設定手續，故所有承辦放款之銀行均
      暫以「信貸」名義，於七日內「代墊」繳交給法院的法拍
      尾款，待數日後銀行完成房貸作業後，即自動結束代墊，
      轉回一般房貸。所以該筆「信貸」為銀行為辦理法拍「房
      貸」作業之便，自動衍伸之貸款項目，即信貸與房貸屬同
      一筆款項，亦須同時辦理申請，貸款人不得自由選擇。因
      此，原告藉由被告為人頭之總貸款數為645萬元，並非被
      告所宣稱之1395萬元。且貸款性質皆為「房屋貸款」，抵
      押品皆為原告標購之房地，而非被告信用，故原告並未讓
      被告承擔過分之風險。
    另被告再辯稱其業已清償貸款315,836元，而相關稅金支
      出證明仍在申請中云云。然而事實為所有貸款均為原告及
      原告友人清償，所有稅金亦均由原告及原告友人繳納，被
      告所辯，顯非事實。綜上，被告僅出資111萬元於原告，
      所有法拍相關費用皆由原告支付，被告行為完全符合「人
      頭」之角色。
  (五)聲明：被告應將坐落台中市○區○○○段188地號，持分100
    00之37之土地及同段建號12425號即門牌大業路23號4樓之5
    建物（權利範圍全部）移轉為原告所有。
二、被告則以：
  (一)系爭房地係兩造合夥投資之標的而為合夥財產，並非借名登
    記：
  (1)按合夥乃二人以上互約出資，以經營共同事業之契約，民法
    第667條第1項定有明文，故合夥之目的在乎經營共同事業，
    惟所謂之共同事業，其種類並無限制，不論營利或非營利，
    均得為合夥之共同事業，且該事業是否有持續性，亦非所問
    ，縱使是屬於偶然性者，亦得成立合夥（此種案件式、暫時
    性之合夥方式，稱之為偶然合夥），本件由原告負責找尋有
    投資潛力之法拍屋，而被告則負責出資及向銀行申貸之合作
    方式可知，兩造為投資法拍屋之性質自屬合夥關係甚明。
  (2)查原告於96年間向被告遊說，稱被告具有教師身份因此可向
    銀行貸得較高成數之貸款，兩人可合夥以低價買進法拍屋後
    再以高價售出之方式投資獲利，原告負責找尋有投資潛力之
    法拍屋，而被告則負責提供資金及向銀行申貸，原告保證一
    年後被告有投資金額50%以上之利潤，因此被告遂允諾與原
    告合夥投資法拍屋，被告前後計交付111萬元予原告收受。
    而兩造約定合夥投資法拍屋後，兩造一共投資三間法拍屋，
    其分別為：96年7月10日，以4,801,000元標得門牌號碼為
    台中市○○區○○路18巷1號2樓之3（即中港之星房地）；
    96年7月13日，以1,580,100元標得門牌號碼為台中市○區
    ○○路23號4樓之5（蘇活大街房地，即系爭房地）；96年
    8月21日，以1,901,000元標得門牌號碼為台中市○區○○路
    58號6樓之2（即旗發建設Ｂ座房地）。且原告就被告出資金
    額111萬元已於  鈞院98年11月12日審理時自認數額（筆錄
    第3頁參照），原告主張兩造法律關係為借款云云，與事實
    不符。
  (3)由切結書亦可證明兩造法律關係為合夥投資法拍屋：
    由原告提出切結書上記載「甲○○（以下簡稱甲方）與丙
      ○○（以下簡稱乙方）『共同投資』法拍屋」一語可知，
      切結書文義清楚明確表示兩造為合夥投資法拍屋，原告主
      張借貸關係及借名登記顯屬虛偽。
    另查切結書第五行記載「新台幣玖拾參萬捌仟貳佰元正」
      與最後一行記載「該屋產權收益與負擔皆屬乙方，與甲方
      無涉」為事後加註，由肉眼即可辨別該行之筆跡墨水及字
      句行距與其他行筆跡有明顯有別，且原告於審理時亦自認
      「…所以在最後一行加註」，原告自承該句為事後加註，
      僅抗辯該句仍係於雙方簽名前所加註，原告自應就該事實
      負舉證責任。
  (4)原告於98年10月8日稱「（問：合夥投資法拍屋，合夥出資
    內容為何？）原告答：我沒有保證，但是我有向被告提過，
    或許有50%之利潤。」（筆錄第2頁參照）一語可明，原告自
    認兩造係合夥投資。
  (二)原告主張借名登記與經驗法則相悖：
    原告主張兩造法律關係為原告向被告借款並將不動產借名登
    記予被告名下。惟查，倘如原告所述為真，為何兩造並無利
    息之約定？以常理而言，被告豈會借款111萬元予原告後，
    再甘願揹負房屋貸款前後總計645萬元？（計算式：380＋
    120＋145＝645），至愚之人亦不會如此，原告借名登記之
    主張與經驗法則有違。
  (三)若系爭房地為合夥財產，兩造間未曾為合夥清算：
  (1)原告98年9月3日陳報狀附件一為原告製作之還款明細，惟查
    ，被告否認該明細上記載之第3次及第15次之給付，被告實
    僅收受91萬元。依兩造約定被告可分得投資金額50%利潤，
    故原告應給付被告之總額為166萬5千元（計算式：111萬＋
    111萬×50%＝166萬5千元），因此原告尚積欠被告75萬5千
    元（計算式：166萬5千元－91萬元＝75萬5千元），原告迄
    今仍未返還賸餘財產、分配合夥利益予被告，兩造就其合夥
    關係仍尚未清算完成。
  (2)故兩造既合夥投資法拍屋買賣，按合夥人於合夥清算前，不
    得請求合夥財產之分析，民法第682條第1項定有明文，，查
    原告出售其中二間法拍屋後，原告迄今未將被告出資額全數
    返還被告，且原告出售其中二間法拍屋共獲利1,358,900元
    （計算式：中港之星獲利899,000元＋旗發建設Ｂ座獲利459
    ,900 元＝1,358,900元），原告亦未分配任何獲利予被告，
    況原告先前允諾被告可獲利投資額50%（即695,000元）之利
    潤，原告均未給付被告，本件訴訟標的即蘇活大街現仍由被
    告支付銀行貸款中，兩造合夥既然繼續存在，原告並未舉證
    證明合夥業經清算、清償貸款債務完畢、返還賸餘財產、分
    配盈餘利益予被告，即屬尚未完解散清算完畢，尚不得請求
    合夥財產之分析，原告之訴顯無理由。
  (四)就被告出資111萬元，仍可主張高達50%之利潤部分：
  (1)被告投資不僅11萬元，蓋法拍屋標得係被告以債務人身分向
    金融機構申請個人信用貸款及房屋貸款等方式投資，信用貸
    款金額前後計639萬元（計算式：380＋118＋141＝639），
    房屋貸款金額前後計為645萬元（計算式：380＋120＋145＝
    645），故被告不僅投資111萬元，前後總計投資1395萬元（
    計算式：信貸639＋房貸645＋現金111＝1395，尚未計算利
    息），而兩造投資中港之星、旗發建設Ｂ座之房屋貸款均由
    原告轉賣房屋獲利後，清償房屋貸款，兩造合夥投資法拍屋
    之主要資金來源係仰賴被告出資，原告充其量僅係勞務出資
    ，先前原告竟向被告誆稱，上開二間房屋之轉售均未獲利，
    已不無詐欺之嫌。況原告保證給予被告之利潤顯然低於合夥
    已賺取之利潤，被告請求一定利潤分配實屬合理。
  (2)兩造合夥買賣法拍屋，被告除現金出資111萬元、背負信用
    貸款與房屋貸款外，被告並負擔償還貸款情形如下：
    中港之星：被告以板信商業銀行之帳戶支付中港之星房屋
      貸款計31,258元。
    本件系爭房地蘇活大街：被告以二信銀行向上分行之帳戶
      支付蘇活大街房屋貸款計215,707元，目前仍由被告繳納
      房屋貸款中。
    旗發建設Ｂ座：被告以二信銀行向上分行之帳戶支付旗發
      建設房屋貸款計68,871元。
    本件被告業已清償貸款計315,836元，而相關稅金支出證
      明仍在申請中，並補上被告用以支付貸款之最新帳戶交易
      明細。
   (五)聲明：如主文第1項所示。
三、兩造經法官整理並簡化爭點，結果如下：
  (一)兩造不爭之事項：
  (1)原告曾於96年7月間以價金1,580,100元向本院投標法拍之系
    爭房地，並獲得標，而於96年8月10日辦妥所有權移轉登記
    完畢。
  (2)前揭法拍之保證金405,000元，由原告以其所有國泰世華銀
    行帳戶內26.5萬元款項申請簽發國泰世華銀行之同額本票，
    另由被告先前給付原告之14萬元國泰世華銀行本票，參與投
    標。剩餘尾款1,175,100元，以被告名義及以系爭房地向台
    中二信辦理貸款120萬元，用以支付前揭尾款。
  (3)被告於96年7月12日以其設於國泰世華銀行之111萬元存款開
    立面額14萬元、97萬元國泰世華銀行本票交付與原告，作為
    投資法拍屋之款項。
  (4)兩造間有以被告名義投標法拍屋之出資內容：
    96年7月10日以4,800,100元得標中港之星房地，除保證金
      141萬元外，另由被告向板信商銀貸款380萬元用以支付尾
      款3,391,000元，剩餘貸款留於帳戶內由原告跟友人作為
      法拍或其他事項費用之支付。前揭房地嗣於96年8月17日
      出售予訴外人黃云姚，買賣契約書上載明550萬元，出賣
      價金已將前揭貸款清償完畢。
    96年7月13日以1,580,100元得標蘇活大街房地，除保證金
      405,000元外，另由被告向二信銀行短期貸款118萬元用以
      支付尾款1,175,100元，於96年8月14日被告另辦理長期房
      屋貸款120萬元，清償前揭短期貸款。系爭房屋尚未出賣
      ，現由原告出租予第三人並收取租金中。
    96年8月21日以1,900,100元得標旗發建設房地，除保證金
      49萬元外，另由被告向二信銀行短期貸款141萬元用以支
      付尾款1,410,100元，於96年9月14日被告另辦理長期房屋
      貸款145萬元，清償前揭短期貸款。前揭房地嗣於97年3
      月17日以236萬元出售予訴外人陳明綸，並以所得部分價
      金用以清償前揭貸款。
  (二)兩造爭執之事項：
  (1)系爭房地究竟係兩造合夥投資之標的而為合夥財產？抑或為
    原告所有而借名登記在被告名下？
  (2)若系爭房地為合夥財產，兩造間是否曾為合夥清算？原告得
    否請求被告移轉系爭房地之所有權登記？
四、本院得心證之理由：
  (一)原告主張：系爭房地係於96年7月13日以1,580,100元向本院
    執行處投標而得標，保證金405,000元係由原告以其自有資
    金26.5萬元及被告交付原告之14萬元支票之款項而為支付，
    另由被告向二信銀行短期貸款118萬元用以支付尾款1,175,1
    00元，嗣於96年8月14日被告另辦理長期房屋貸款120萬元，
    清償前揭短期貸款，系爭房屋現今尚未出賣，現由原告出租
    予第三人並收取租金中等情，業為兩造所不爭，應堪採信，
    故原告就系爭房地僅支付26.5萬元，其餘131.5萬元法拍價
    金係由被告以其名義向銀行借款而為支付，即堪認定。本院
    審酌系爭房地之1,580,100元法拍價金，原告僅支付26.5萬
    元，其餘款項均係由被告以自有資金或貸款支付，認原告主
    張系爭房地係其所購買，因向被告借名而登記為被告所所等
    情，實難採信。
  (二)被告主張曾先後交付原告14萬元、97萬元用以投資法拍屋等
    情，雖為原告所不爭，然原告抗辯前揭款項乃屬單純借款往
    來，並非共同投資法拍屋之款項等情，經查：
  (1)兩造間存有以被告名義投標法拍屋之出資內容已如前揭爭點
    整理之不爭執事項(4)所示，兩造對於前揭3棟法拍房地保證
    金之資金來源雖尚有爭執，然除保證金外之法拍款項均係由
    被告以其名義辦理信用貸款或房屋貸款支付等情，亦為兩造
    所不爭，故應堪採信。
  (2)又被告所交付原告之97萬元資金，業經原告用以支付其他法
    拍房地價金使用等情，亦為原告所自陳（見原告98年9月17
    日書狀），且兩造間確實有以被告名義購買前揭3棟法拍房
    地，且前揭法拍價金除保證金外之餘款，均係由被告以其名
    義向金融機構辦理貸款而為支付，亦如前述，本院審酌被告
    以自己名義辦理貸款支付前揭法拍價金，無論貸款本息曾由
    何人繳納，被告仍為最終給付義務人，若非兩造間存有投資
    之協議，衡情被告豈會出名擔任投標人，復以自己名義貸款
    支付法拍價金？故原告主張被告僅係原告購買法拍房地之單
    純人頭云云，顯與常情不符，不足採信。
  (3)另原告主張曾於97年10月25日彙算兩造間之借款金額等情，
    並提出切結書影本一份在卷足憑，本院審酌前揭切結書記載
    「甲○○（即被告）與丙○○（及原告）共同投資法拍屋，
    雖景氣不佳因素，雙方同意無論虧損多寡，仍以百分之六計
    算報酬----」等文字，且原告自陳前揭切結書內容係由其所
    親撰，故認兩造間確實有共同投資法拍房地之關係存在，被
    告顯非原告單純借名之人頭，被告所交付原告之前揭款項，
    亦非屬單純借款，應堪認定。
  (三)綜上所述，本件系爭房地之法拍價金，除保證金中之26.5萬
    元由原告之資金支付外，其餘14萬元保證金係由被告交付原
    告之資金支付，另1,175,100元尾款則係由被告以其名義貸
    款支付，已為兩造所不爭，本院審酌系爭房地之價金支付情
    形，並審酌兩造間包含系爭房地之三棟法拍房地之出資情形
    及被告交付原告14萬元、97萬元款項均係由原告用以投資法
    拍房地價金之支付等情，認系爭房地顯非原告所有而單純借
    用被告名義投標並登記為所有權人，從而原告主張兩造間就
    系爭房地有借名法律關係，並主張終止借名法律關係，請求
    被告移轉系爭房地之所有權，即無理由，應予駁回。
  (四)另被告雖抗辯兩造間有合夥關係，兩造間合夥關係並未清算
    云云，本院認本件原告基於終止借名法律關係而為請求，經
    本院審認為無理由，至於兩造間投資法拍房地之關係究竟是
    否為合夥關係？若為合夥關係是否業經合夥清算？本院均已
    毋庸審認，併此敘明。
五、結論：原告之訴為無理由，依民事訴訟法第78條，判決如主
    文。
中    華    民    國    99    年    8     月    12    日
                  民事第一庭    法  官  陳毓秀
正本係照原本作成。
如對本判決上訴，須於判決送達後20日內向本院提出上訴狀。如
委任律師提起上訴者，應一併繳納上訴審裁判費。
中    華    民    國    99    年    8     月    12    日
                                書記官  陳玲誼

司法院資訊處製作；財團法人民間司法改革基金會備份。
